臺灣高雄地方法院民事判決　　　　　　100年度重訴字第126號
原　　　告　劉陳麗華
　　　　　　劉秋香
　　　　　　劉國銘
　　　　　　劉秋萍
　　　　　　劉秋月
　　　　　　劉秋霞
　　　　　　劉水來
共　　　同　吳臺雄律師
訴訟代理人
被　　　告　俊男
訴訟代理人　陳水聰律師
上列當事人間請求損害賠償事件，本院於民國100 年10月3 日言
詞辯論終結，判決如下：
    主      文
被告應給付原告劉陳麗華新臺幣柒拾伍萬壹仟玖佰貳拾元，原
告劉秋萍、劉秋月、劉秋霞、劉秋香、劉國銘及劉水來各新臺幣
肆拾柒萬壹仟肆佰貳拾玖元，及均自民國九十九年十月二十一日
起至清償日止，按週年利率百分之五計算之利息。
原告其餘之訴駁回。
訴訟費用由被告負擔三分之一，原告劉陳麗華負擔四分之一，原
告劉水來負擔六分之一，餘由原告劉秋萍、劉秋月、劉秋霞、劉
秋香、劉國銘負擔。
本判決第一項於原告劉陳麗華以新臺幣貳拾陸萬元，及原告劉秋
萍、劉秋月、劉秋霞、劉秋香、劉國銘及劉水來各以新臺幣壹拾
陸萬元供擔保後，得為假執行。但被告如以新臺幣柒拾伍萬壹仟
玖佰貳拾元為原告劉陳麗華預供擔保，及各以新臺幣肆拾柒萬
壹仟肆佰貳拾玖元為原告劉秋萍、劉秋月、劉秋霞、劉秋香、劉
國銘及劉水來預供擔保後，得免為假執行。
原告其餘假執行之聲請駁回。
    事實及理由
壹、程序部分：
    按訴狀送達後，原告不得將原訴變更或追加他訴，但被告同
    意者，不在此限，民事訴訟法第255 條第1 項第1 款定有明
    文。查原告最初起訴請求被告應給付原告劉陳麗華新臺幣（
    以下同）415 萬827 元，原告劉秋萍、劉秋月、劉秋霞、劉
    秋香及劉國銘各100 萬元，原告劉水來189 萬5063元，及均
    自起訴狀繕本送達翌日起按週年利率5%計算之利息。其後改
    以請求被告應給付原告劉陳麗華193 萬8470元（扶養費用減
    縮請求為39萬6766元，並扣除已領取強制責任保險理賠22萬
    8571元），原告劉秋萍、劉秋月、劉秋霞、劉秋香及劉國銘
    各77萬1429元（均扣除已領取強制責任保險理賠各22萬8571
    元），原告劉水來95萬4412元（扶養費用減縮請求為17萬90
    13元，並扣除已領取強制責任保險理賠22萬8571元）暨依上
    述方式計算之法定利息。是原告此舉既經被告同意在案（參
    見本院卷第108 頁），要與前揭規定相符，應予准許。
貳、實體部分：
  一、原告主張：緣被害人劉福進係原告劉陳麗華之夫，原告劉
      秋萍、劉秋月、劉秋霞、劉秋香、劉國銘等5 人之父，及
      原告劉水來之子。詎被告於民國99年4 月17日11時40分許
      ，駕駛車牌號碼7K-0573 號自用小貨車（以下稱前開汽車
      ）搭載其妻陳汶慈，沿高雄市○○區○○路由北往南方向
      行駛，行經該路段仕隆幹105 右支5 右分10號電線桿前（
      以下稱系爭路段），原應隨時注意車前狀況，及汽車交會
      時，會車相互間隔不得少於半公尺，且依當時情形並無不
      能注意之情事，竟疏未注意，猶於上述駕車時與其妻談話
      ，適有劉福進騎乘車牌號碼OVZ-982 號重型機車（以下稱
      前開機車）沿同路由南往北方向行駛至系爭路段，因前開
      汽車左側車身與前開機車左側車身發生擦撞（以下稱系爭
      事故），致劉福進倒地而受有左側鎖骨骨折、左側臉部壓
      迫性骨折併頭部受傷之傷害，嗣於送往國軍左營總醫院急
      救前即傷重不治死亡，堪認被告就系爭事故至少應負8 成
      之過失責任。準此，原告劉陳麗華因劉福進死亡已支出醫
      藥費705 元及殯葬費用76萬元9570元（就此部分同意僅依
      40萬元而為請求），且因不能接受劉福進扶養而受有損害
      39萬6766元（依原告劉陳麗華平均餘命33.51 年暨每月98
      29元，及應受扶養比例6 分之1 計算），原告劉水來則因
      不能受劉福進扶養而受有損害17萬9013元（依原告劉水來
      平均餘命8.72年暨每月9829元，及應受扶養比例5 分之1
      計算），另原告等7 人各為劉福進之配偶及直系血親，因
      其死亡而受有極大精神痛苦，遂分別請求慰撫金各100 萬
      元。是原告前揭請求金額於扣除已領取強制責任保險理賠
      金額後（原告7 人共領取理賠金160 萬元，平均每人領得
      22萬8571元），爰依侵權行為之法律關係請求被告賠償渠
      等上述損害。並聲明：(1)被告應給付原告劉陳麗華193 萬
      8470元，原告劉秋萍、劉秋月、劉秋霞、劉秋香及劉國銘
      各77萬1429元，原告劉水來95萬4412元，及均自起訴狀繕
      本送達翌日起至清償日止按週年利率5%計算之利息；(2)願
      供擔保請准宣告假執行。
  二、被告則以：系爭路段寬度為3.9 公尺，屬於混合車道，往
      來車輛應各佔其半即1.95公尺，又前開汽車車寬約1.68公
      尺，且依卷附現場圖所示前開汽車停車位置緊靠右側路邊
      0.32公尺，已非常靠近路邊，但劉福進所騎乘前開機車則
      距離路邊尚有1 公尺，足見被告於事發當時實已盡力緊靠
      路邊行駛，先前鑑定意見未及注意及此，遽為不利於被告
      之認定，自不足採。又觀乎前開汽車與機車所示撞擊點高
      度並非一致，可見劉福進所受傷害應係直接碰撞電線桿所
      造成，由此可知本件兩車實未發生碰撞。再者，劉福進騎
      乘前開機車負載物品已違反道路交通安全規則第88條第1
      項第1 款規定，且兩車縱有發生擦撞，亦係劉福進車速過
      快所致，足見劉福進就系爭事故確實與有過失，且比例至
      少為80% 以上。此外，原告劉陳麗華、劉水來2 人客觀上
      並無接受劉福進扶養之必要，另原告等人所請求慰撫金數
      額亦屬過高等語資為抗辯，並聲明：(1)原告之訴駁回；(2)
      如受不利判決，願供擔保請准免為假執行。
  三、兩造爭執與不爭執事項：
    (一)當事人不爭執事項：
      (1)被告於99年4 月17日11時40分許，駕駛前開汽車搭載其
        妻陳汶慈，沿高雄市○○區○○路由北往南方向行至系
        爭路段。適有劉福進騎乘前開機車自同路由南往北方向
        亦行駛至該址。
      (2)劉福進於上述時、地確有人車倒地且摔入系爭路段旁水
        溝，並受有左側鎖骨骨折、左側臉部壓迫性骨折併頭部
        受傷等傷害，嗣於同日送往國軍左營總醫院急救前即因
        傷重不治死亡（參見警卷第11頁及99年度相字第698 號
        卷第31至38頁，以下稱相卷）。
      (3)被告因系爭事故前經高雄地方法院檢察署檢察官提起公
        訴，經本院99年度審交易字第966 號判決認其涉犯過失
        致死罪而判處有期徒刑9 月，被告不服原判決提起上訴
        ，現由台灣高等法院高雄分院刑事庭以100 年度交上易
        字第4 號刑事案件審理中（以下稱系爭刑事案件）。
      (4)原告劉陳麗華先前確為劉福進支出醫藥費705 元及殯葬
        費用，且兩造同意就殯葬費用部分以40萬元計算（參見
        本院卷第109 、137 至138 頁）。
      (4)原告等人業因劉福進死亡而領取強制責任保險給付合計
        160 萬元，平均每人領得22萬8571元。
    (二)當事人爭執事項：
      (1)被告駕駛前開汽車是否確有與劉福進所騎乘前開機車發
        生擦撞？又劉福進所受傷害及死亡結果是否果由系爭事
        故所造成？
      (2)被告就系爭事故是否確有過失？又原告是否與有過失？
        如有，則雙方過失比例為何？
      (3)倘被告就系爭事故確有過失，則原告所得請求賠償數額
        為何？
  四、本院之判斷：
    (一)被告駕駛前開汽車是否確有與劉福進所騎乘前開機車發生
      擦撞？又劉福進所受傷害及死亡結果是否果由系爭事故所
      造成？
      (1)本件被告雖否認事發當時曾駕駛前開汽車與前開機車發
        生擦撞云云，惟本院參諸其前於系爭刑事案件警詢中供
        稱：哪裡碰撞伊不知道，但是有感覺有碰撞到（參見警
        卷第4 頁反面），與偵查中已自承：伊當時與劉福進是
        對向，突然間就聽到前開汽車左側有擦撞聲音，就是有
        「迴到（台語）」等語屬實（參見相卷第30頁及99年度
        偵字第13586 號卷第16頁，以下稱偵卷），及證人即被
        告之妻陳汶慈先後於該案警詢及偵查中亦證稱：我們有
        看到他（即劉福進）騎過來，我們有減速開的很慢，但
        是突然有聽到擦撞聲音，感覺車子後方有擦撞，被告就
        馬上停車，下車察看後發現機車倒在現場，而劉福進掉
        到水溝裡面等情綦詳（參見警卷第8 頁、偵卷第15頁）
        。又依卷附車損照片內容所示前開汽車左側車身與前開
        機車所附掛塑膠置物籃均有明顯摩擦痕跡（參見警卷第
        12至15、19至20頁），且其中塑膠置物籃放置在前開機
        車上距離地面高度約為84至124 公分，核與前開汽車車
        身高度大抵相符，綜此堪認被告駕駛前開汽車確在兩車
        會車之際與前開機車發生擦撞之情甚明，是被告前揭抗
        辯顯與事實有悖，洵無足採。
      (2)按損害賠償之債，以有損害之發生及有責任原因之事實
        ，並二者間有相當因果關係為成立要件。所謂相當因果
        關係，係指依經驗法則，綜合行為當時所存在之一切事
        實，為客觀之事後審查，認為在一般情形下，有此環境
        、有此行為之同一條件，均可發生同一之結果者，則該
        條件即為發生結果之相當條件，行為與結果即有相當之
        困果關係。故針對交通事件之肇事責任認定，自應依據
        當事人間是否該當法定之故意或過失行為，以及此等行
        為是否係造成損害結果發生之原因等情加以判斷。承前
        所述，被告駕駛前開汽車確於上述時、地與劉福進所騎
        乘前開機車發生擦撞，又依被告及證人陳汶慈前於系爭
        刑事案件警詢及偵查中均陳稱：渠2 人於兩車發生碰撞
        後隨即下車，發現劉福進掉進水溝，遂立即與現場民眾
        合力將劉福進抱至路旁，並撥打100 及119 報警處理等
        語，復依劉福進於事發後送往國軍左營總醫院急救前業
        已傷重不治死亡，且經檢察官相驗結果其確受有左側鎖
        骨骨折、左側臉部壓迫性骨折併頭部受傷等傷害之情交
        參以觀，足堪推認劉福進係因兩車發生擦撞而當場人車
        倒地，並因此摔落至系爭路段旁水溝內，以致受有上述
        嚴重傷害而不治死亡。揆諸前揭說明，本件客觀上仍堪
        認定劉福進上述受傷及死亡結果俱與系爭事故具有相當
        因果關係，尚不因該等傷害並非兩車發生擦撞所直接導
        致者而異此認定。故原告空言辯稱：劉福進所受傷害應
        係直接碰撞電線桿所造成云云，亦非可採。
    (二)被告就系爭事故是否確有過失？又劉福進是否與有過失？
      如有，則雙方過失比例為何？
      (1)按汽車行駛時，駕駛人應注意車前狀況及兩車併行之間
        隔，並隨時採取必要安全措施；汽車除行駛於單行道或
        指定行駛於左側車道外，在未劃分向線或分向限制線之
        道路，應靠右行駛；又汽車交會時，會車相互之間隔不
        得少於半公尺，道路交通安全規則第94條第3 項、第95
        條第1 項及第100 條第5 款分別定有明文。本件茲據被
        告前於系爭刑事案件警詢中自承：伊當時駕車與太太說
        話，看見對方大約有2 至3 公尺左右就發生碰撞等語觀
        之（參見警卷第4 頁反面），足見被告於事發前實因與
        車上乘客交談而分心疏未注意車前狀況，以致其發現劉
        福進所騎乘前開機車之際，兩車相距已不及3 公尺，遂
        未能採取其他必要安全措施之情甚明。次觀乎卷附道路
        交通事故現場圖內容所示（參見警卷第26頁），系爭路
        段路面寬度為3.9 公尺，據此推算該路段道路中心線相
        距兩側路面應各為1.95公尺，又依被告自承前開汽車車
        寬約為1.68公尺，是若被告確實遵循上述規定駕車靠右
        行駛，當無逾越道路中心線之可能。況縱令被告緊靠該
        路段路面邊線行駛，距離道路中心線仍僅有0.27公尺（
        1.95公尺－1.68公尺＝0.27公尺），但衡情仍可由雙向
        來車均靠右行駛，藉此與對向車輛相互保持半公尺以上
        之會車距離。然參以前開汽車最後停車位置相距東側（
        對向）路面邊線僅約1.8 至1.9 公尺，顯見被告事發當
        時實已駕車逾越系爭路段道路中心線、略朝東側路面偏
        移而侵入對向行車空間。再本院衡諸案發時地天候晴朗
        、日間自然光線，系爭路段為村里柏油道路，路面乾燥
        無缺陷且無障礙物、視距良好，並無不能注意之情事，
        業有道路交通事故調查報告表2 份在卷可佐（參見警卷
        第27頁），詎被告疏未注意及此，非僅未能隨時注意車
        前狀況，更未靠右行駛並保持至少半公尺以上之會車距
        離，顯已違反前開道路交通安全規定而有過失（臺灣省
        高屏澎區車輛行車事故鑑定委員會、臺灣省車輛行車事
        故覆議鑑定委員會及中央警察大學之鑑定意見均同此認
        定，參見99年度審交易字第966 號卷第16至18頁，及本
        院卷第129 至134 頁），並造成劉福進受有上述嚴重傷
        害不治死亡，從而被告前揭過失行為與劉福進之死亡結
        果二者間具有相當因果關係，至堪認定。
      (2)其次，我國交通相關法規訂立各種優先通行之標準（例
        如直行車優先於轉彎車、右轉車優先於左轉車及行人穿
        越道上行人優先於車輛、機車不得駛入禁行車道等），
        立法目的乃係針對日常生活中不同種類與行駛方向之車
        輛及行人均須廣泛、普遍地使用道路之情形，期能共同
        依循上開優先通行標準，俾以達到安全且順暢之行車目
        的。然細繹道路交通安全規則所設諸般規定，亦可推知
        所謂「路權」並非絕對不可侵犯之權利，是除有關路權
        之各項具體規範外，尚有明定駕駛人必須遵守注意車前
        狀況或兩車併行距離等相關概括規定之必要，藉此賦予
        駕駛人在享有路權之同時，仍應確實注意周遭突發情事
        與他人行車狀況之義務，促使各類用路人均能妥適採取
        避免或降低交通往來風險之舉措，要不得僅因享有路權
        而率行主張卸免一切肇事責任。查本件被告固有上述駕
        車過失情事，然依系爭事故發生經過及事發現場狀況觀
        之，在一般行車狀況下，劉福進於事發前亦可一併注意
        車前狀況，並即時靠右行駛而與被告保持適當會車距離
        ，又系爭路段於事發當時客觀上並無不能注意之情事，
        業如前述，詎劉福進猶疏未注意此情，亦堪推認其就系
        爭事故同有未注意車前狀況及保持適當會車距離之與有
        過失。此外，被告另抗辯：劉福進事發當時車速過快超
        速云云，既未見舉證以實其說，自無從率爾採為其有利
        之認定。故本院細繹兩造上述過失情事及造成本件交通
        事故之關連性，乃認原告雖有疏未注意車前狀況之過失
        ，然造成系爭事故之主要因素仍係被告前揭過失所致，
        爰依職權審酌被告與劉福進之過失比例各為70% 及30%
        ，方屬允恰。
    (三)倘被告就系爭事故確有過失，則原告所得請求賠償數額為
      何？
      按因故意或過失，不法侵害他人之權利者，負損害賠償責
      任；又不法侵害他人致死者，對於支出醫療及增加生活上
      需要之費用或殯葬費之人，亦應負損害賠償責任；被害人
      對於第三人負有法定扶養義務者，加害人對於該第三人亦
      應負損害賠償責任，民法第184 條第1 項前段及第192 條
      第1 、2 項前段分別定有明文。承前所述，被告就系爭事
      故之發生確有過失並造成被害人劉福進死亡，故原告自得
      依法請求被告賠償其所受損害。爰就渠等所得請求損害賠
      償數額分述如下：
      (1)醫療及殯葬費用部分：
        原告劉陳麗華主張因劉福進車禍死亡而支出醫藥費705
        元及殯葬費用40萬元一節，業為兩造所不爭執，是此部
        分事實堪予認定。
      (2)扶養費用部分：
        按民法第1116條之1 規定夫妻互負扶養之義務，其負扶
        養義務之順序與直系血親卑親屬同，其受扶養權利之順
        序與直系血親尊親屬同；又同法第1117條則明定受扶養
        權利者，以不能維持生活而無謀生能力者為限，前項無
        謀生能力之限制，於直系血親尊親屬不適用之。是上述
        法條所定夫妻及直系血親尊親屬等受扶養權利人雖不以
        無謀生能力為必要，但仍須以不能維持生活者為限，始
        得請求加害人賠償其因不能接受被害人扶養之損害。查
        本件固據原告劉陳麗華、劉水來主張：渠2 人因劉福進
        車禍死亡，以致受有不能接受劉福進扶養之損害云云。
        然本院審諸原告劉陳麗華名下有土地1 筆（現值為117
        萬9880元），且98年間有金融機構利息所得合計4 萬41
        02元，倘以一般定存利率年利率最高約為2%推算，其約
        有現金存款200 餘萬元；另原告劉水來名下則有不動產
        24筆（現值約為6400餘萬元）等情，有卷附該2 人財產
        資料可證（參見本院卷第11至13、47至48、67至68頁）
        ，客觀上足認原告劉陳麗華、劉水來現時俱有相當資力
        ，亦無不能維持生活之情事，遂無接受劉福進扶養之必
        要，是渠等主張受有此部分扶養費用之損害云云，洵屬
        無據。
      (3)精神慰撫金部分：
        次按，不法侵害他人致死者，被害人之父、母、子、女
        及配偶，雖非財產上之損害，亦得請求賠償相當之金額
        ，民法第194 條亦有明文。其次，精神慰撫金之酌定，
        除原告所受傷害程度外，尚應審酌兩造之身分地位、學
        識經歷、財產狀況、痛苦程度等節以定之，最高法院76
        年台上字第1908號判例意旨可資參照。爰審酌原告等人
        因被告之駕車過失行為而痛失至親，其中原告劉陳麗華
        晚年精神上更將失所依恃，心理上痛苦俱屬至深且鉅。
        復參以被告為高職畢業，以經營工廠為業，名下有土地
        2 筆，財產總額約為40餘萬元。又原告劉陳麗華、劉水
        來均為小學畢業，原告劉陳麗華平時擔任家管，財產狀
        況均如前述，另原告劉秋萍、劉秋月、劉秋霞、劉秋香
        及劉國銘等人則各為專科及高職畢業，名下雖無不動產
        ，但均有正當工作（參見本院卷第47至68頁）。是本院
        經核上情，乃認原告等人據此請求慰撫金各100 萬元為
        適當，應予准許。
      (4)再按，損害之發生或擴大，被害人與有過失者，法院得
        減輕賠償金額或免除之，民法第217 條第1 項定有明文
        。此項規定目的在謀求加害人與被害人間之公平，故在
        裁判上法院得以職權減輕或免除之。次依強制汽車責任
        保險法第32條規定，保險人依本法規定所為之保險給付
        ，視為被保險人損害賠償金額之一部分；被保險人受賠
        償請求時，得扣除之。查原告等人前以遺屬身分就劉福
        進因汽車交通事故死亡而領有強制汽車責任保險給付共
        160 萬元，平均每人領得22萬8571元一節，已為兩造所
        不爭執。又依前述原告劉陳麗華所受損害數額為140 萬
        705 元（醫療暨喪葬費用40萬705 元＋慰撫金100 萬元
        ＝140 萬705 元），其餘原告則各得請求慰撫金100 萬
        元（原告劉水來另請求扶養費用部分業經駁回），再佐
        以被告及劉福進就系爭事故同有過失且比例各為70% 及
        30% ，據此計算原告劉陳麗華與其餘原告原得請求賠償
        數額各為98萬494 元（140 萬705 元×70% ＝98萬494
        元）及70萬元（100 萬元×70% ＝70萬元），茲分別扣
        除渠等所領取上述汽車強制責任保險給付後，原告劉陳
        麗華應可請求75萬1923元（98萬494 元－22萬8571元＝
        75萬1923元），其餘原告則各得請求47萬1429元（70萬
        元－22萬8571元＝47萬1429元）。
      (5)末按，依民法第229 條規定給付無確定期限者，債務人
        於債權人得請求給付時，經其催告而未為給付，自受催
        告時起，負遲延責任；其經債權人起訴而送達訴狀，或
        依督促程序送達支付命令，或為其他相類之行為者，與
        催告有同一之效力。查本件係由原告提起刑事附帶民事
        訴訟，起訴狀繕本前於99年10月20日送達予被告收受（
        參見99年度審交附民字第415 號卷第1 頁），故原告請
        求被告就上述應給付款項另自起訴狀繕本送達之翌日即
        99年10月21日起至清償日止按週年利率5%計算之利息，
        亦屬有據。
  五、綜前所述，原告依據侵權行為之法律關係請求被告給付原
      告劉陳麗華75萬1923元，及原告劉秋萍、劉秋月、劉秋霞
      、劉秋香、劉國銘及劉水來各47萬1429元，及均自99年10
      月21日起至清償日止按週年利率5%計算之利息部分為有理
      由，應予准許。逾此範圍外之其他請求即屬無據，均應予
      駁回。
  六、此外，兩造均陳明願供擔保聲請宣告假執行或免為假執行
      ，就原告勝訴部分，經核俱無不合，爰分別酌定相當擔保
      金額併准許之；至原告敗訴部分，其假執行之聲請已失所
      附麗，應予駁回。
  七、本件事證已臻明確，兩造其餘主張陳述及所提證據方法，
      經本院斟酌後認均不足以影響本判決結果，自無逐一詳予
      論駁之必要，併此敘明。
  八、據上論結，本件原告之訴一部有理由，一部無理由，依民
      事訴訟法第390 條第2 項、第392 條第2 項、第79條，判
      決如主文。
中    華    民    國    100   年    10    月    17    日
                  民事第六庭  法  官  陳明呈
以上正本係照原本作成。
如對本判決上訴，須於判決送達後20日內向本院提出上訴狀。如
委任律師提起上訴者，應一併繳納上訴審裁判費。
中    華    民    國    100   年    10    月    17    日
                              書記官  黃靖媛